台灣高等法院花蓮分院民事判決　九十二年度上易字第七○號
　　　上　訴　人　財團法人汽車交通事故特別補償基金
　　　法定代理人　丙○○
　　　訴訟代理人　乙○○
　　　被 上訴 人　甲○○
右當事人間請求侵權行為損害賠償事件，上訴人對於中華民國九十二年十月十四日臺
灣花蓮地方法院九十二年度訴字第一二八號第一審判決提起上訴，本院於九十三年三
月十七日辯論終結，茲判決如左：
    主    文
上訴駁回。
第二審訴訟費用由上訴人負擔。
    事    實
甲、上訴人方面：
一、聲明：求為判決：
  (一)原判決不利於上訴人部分廢棄。
  (二)被上訴人甲○○應給付上訴人新台幣（下同）一百四十萬元及自起訴狀繕本送達
    翌日起至清償日止，按年息百分之五計算之利息。
二、陳述：除與原判決記載相同者予以引用外，補稱：
    原判決以上訴人「就被上訴人卲聰明允許高嘉鎂使用肇事機車」之事實及積極事
    實之舉證較為容易等理由，認為上訴人須就被上訴人卲聰明有允許高嘉鎂使用肇
    事機車之負舉證責任。惟查：
  (一)就舉證責任之分配，現今通說採法律要件分類說。主張法律效果存在者，應證明
    發生此效果之要件事實存在。即主張權利存在之當事人，就權利發生事實與權
    利消滅或權利排除之一般要件欠缺之事實，負舉證責任。主張權利不存在之當
    事人，就權利障礙事實、權利消滅或權利排除事實，負舉證責任。
  (二)本件訴訟上訴人主張被上訴人未投保強制險，應與加害人就本件賠償債務負不真
    正連帶債務。因此上訴人僅須就被上訴人所有之機車是否有投保強制險負舉證責
    任。至於被上訴人援引強制汽車責任保險法第三十九條第五項規定，主張上訴人
    之求償權利不存在（主張權利障礙事實），此時被上訴人就權利障礙事實（未允
    許高嘉鎂使用肇事機車之事實）應負舉證責任。原審認為應由上訴人就被上訴人
    卲聰明允許高嘉鎂使用肇事機車之事實負舉證責任，似有不當。
三、證據：除援用在第一審所提出之證據外，並聲請訊問證人方明德及高嘉鎂。
乙、被上訴人方面：
一、聲明：求為判決如主文所示。
二、陳述：除與原判決記載相同者予以引用外，補稱：
  (一)被上訴人與高嘉鎂並不相識，實無可能將機車借予加害人。被上訴人長年出外工
    作，年節才返鄉探視家人，與高嘉鎂、高贈鈞素未謀面，並無出借機車給予使用
    之原因或理由。該機車雖為被上訴人名下所有，惟因被上訴人長期在外工作，機
    車係由花蓮家人不定期使用，且僅供家人使用，殊不知高嘉鎂為何於事發當時使
    用該機車，其未經被上訴人同意而使用，實已違法，被上訴人將保留依法追訴之
    可能。
  (二)由被上訴人舉證顯失公平，若應由被上訴人舉證，被上訴人亦已盡舉證之相當性
    。基於社會之相當性，被上訴人依理不可能出借該機車予不相識之人使用，又於
    刑事筆錄中，訴外人方明德亦稱：係伊酒醉睡著後，高嘉鎂兄妹不知為何將車騎
    走等語，益可明瞭被上訴人之清白。職是，應由上訴人舉證對此案有利於上訴人
    主張之事實，自不待言。
  (三)被上訴人並非本件侵權行為之賠償義務人，上訴人請求對象顯然有誤。高嘉鎂酒
    後騎乘機車搭載其兄高贈鈞，不幸發生交通事故，導致高贈鈞死亡，由於該肇事
    機車非汽車強制責任險被保險車輛，故由上訴人補償受害人高贈鈞家屬一百四十
    萬元，上訴人於給付後依據強制汽車責任保險法第三十九條第二項之規定，向肇
    事車輛汽車所有人即被上訴人請求損害賠償。惟按同條第五項規定，前四項對汽
    車所有人之規定，於加害人未經汽車所有人允許使用其汽車者，不適用之。查本
    件侵權行為之加害人高嘉鎂係未經被上訴人允許，擅自取得機車騎用，嗣並發生
    事故，顯見被上訴人並非本件侵權行為事件之賠償義務人。從而上訴人起訴向被
    上訴人求償，應係對上開事實未加詳查，以致就其請求對象發生誤會所致。
三、證據：除援用在第一審所提出之證據外，並提出工作證明書二紙為證。
丙、本院依職權調閱台灣花蓮地方法院九十二年度玉交簡字第一０號被告高嘉鎂過失
    致死刑事案卷參辦。
    理    由
一、本件上訴人於原法院起訴主張：原審同案被告高嘉鎂（此部分已確定）前於九十
    一年七月二十八日酒後騎乘被上訴人甲○○所有之車號ＲＪＮ－六八一號機車，
    行經花蓮縣卓溪鄉卓溪一號橋中央處，因駕駛疏失跌落橋下，造成其後搭載之兄
    長高贈鈞不幸死亡，因前開機車並未投保強制汽車責任險，致上訴人依強制汽車
    責任保險法第三十八條第一項第二款之規定給付高贈鈞之法定繼承人高月英一百
    四十萬元。為此所生之給付，上訴人自得依同法第三十九條第二項之規定行使代
    位權利，以不真正連帶債務之法律關係，向同案被告高嘉鎂及被上訴人請求給付
    等語。被上訴人則以：肇事機車固為其名下所有，亦未投保強制責任險，惟因伊
    長期在南投工作，肇事當時並不在場，且該機車僅允家人使用，不知方明德為何
    將之出借他人騎用，高嘉鎂顯未經其同意而使用該機車，因此被上訴人自不負賠
    償責任等語置辯。
二、本件同案被告高嘉鎂業經原審判決敗訴確定，被上訴人對於上訴人所主張之肇事
    機車為其名下所有及該車未投保強制責任險等事實並不爭執，堪信為真實。惟抗
    辯：肇事機車係在未經其允許使用之情形下，遭素未謀面之高嘉鎂擅自騎用，衡
    情其亦係被害人，不應令其負賠償責任等語。是本件之關鍵爭點即在於被上訴人
    能否證明同案被告高嘉鎂係在未經其允許之情形下，擅自騎用該機車以致肇事。
三、經查：
  (一)按「前四項對汽車所有人之規定，於加害人未經汽車所有人允許使用其汽車者，
    不適用之」，強制汽車責任保險法第三十九條第五項定有明文。雖同案被告高嘉
    鎂嗣經原審送請行政院國軍退除役官兵輔導委員會玉里榮民醫院精神鑑定結果認
    為：其於車禍後認知思考能力退化，智力已呈中等智障之範圍，對於車禍事件表
    示不記得，無法說明描述等語，有該院九十二年八月十九日玉醫醫字第０九二０
    ００六三九五號函附精神狀況鑑定書乙份附卷可參（見原審卷第二十五至二十八
    頁），惟此並非對於被上訴人不利之證據，況同案被告高嘉鎂於歷次民、刑事案
    件調查、審理時，均未曾表示被上訴人曾允諾其使用機車，此亦經本院調閱相關
    之台灣花蓮地方法院九十二年度玉交簡字第一０號被告高嘉鎂過失致死乙案全部
    卷宗一併查明在卷。
  (二)而被上訴人自九二一震災後即出外至南投工作，肇事當時並不在花蓮，業據其提
    出工作證明書二紙為證，並為上訴人所不爭執。再稽之被上訴人於原審及本院審
    理時所一再抗辯之陳詞，亦與證人方明德於本院九十二年十二月三十一日行準備
    程序時所證述：「被上訴人是我的親弟弟，但是他已經被人家收養。他與他養父
    一起住，他養父住我們斜對面。九二一以後，他就出外工作，他並不常回來。（
    法官問：高嘉鎂你認識嗎？）認識，是普通朋友。ＲＪＮ－六八一號這部機車原
    本就放在甲○○養父那邊，我帶我媽媽看病，我才到他養父那邊去騎那部車子，
    他之前有答應要借我騎，我只是偶而騎而已，並不經常騎，後來車子就放在我家
    車棚，行車執照我弟弟帶去南投，機車鑰匙我弟弟並沒有交給我鑰匙，車子的鑰
    匙是我自己去我弟弟的養父那邊拿的」等情詞相符；又經本院質以：「九十一年
    七月二十八日那天是你借高嘉鎂車子嗎？」時，證人方明德更進一步證稱：「那
    天是我去買酒到他們家，我請他哥哥高贈鈞喝酒，高嘉鎂也一起喝，後來我酒醉
    了，我就睡在他們家，鑰匙還在我身上，他們沒有經過我同意，就把機車騎走，
    他們還是拿別人的機車鑰匙，開啟我弟弟的機車騎出去，我並沒有借給他們車鑰
    匙，後來我被警方找去問口供，警察有拿壹把鑰匙給我看，我才知道他們用的鑰
    匙不是我的，這件事情發生時，甲○○人是在南投，他完全不知道」等語，而此
    則與證人方明德於刑案警訊時所為：伊酒醉就睡在高贈鈞家，機車什麼時候被騎
    走，伊並不知情，伊並未將鎖匙交給高贈鈞，鎖匙還在伊身上之證述（見相關刑
    案警卷第十二頁）前後吻合，並無任何相齟之處，益證證人方明德所證應屬可信
    ，從而可知被上訴人所抗辯伊未同意高嘉鎂使用其機車乙節，亦非虛妄。既然被
    上訴人於肇事當時人不在花蓮，又與高嘉鎂兄妹並不相識，而高嘉鎂兄妹騎用機
    車復未經方明德之同意，更遑論已得不知情之被上訴人之允許，則被上訴人自得
    引用強制汽車責任保險法第三十九條第五項之規定，主張免責。上訴人就高嘉鎂
    係未經被上訴人允許，擅自騎用機車乙節，已難為相反之舉證，是上訴人以被上
    訴人未投保汽車強制責任險，導致伊必須先支付死者家屬高月英補償金一百四十
    萬元，訴請被上訴人損害賠償，難認有據。
四、綜上所述，本件上訴人主張被上訴人未依法投保汽車強制責任險，致其須支付死
    者家屬補償金，因此所受損失，被上訴人應負損害賠償責任，為不足採，被上訴
    人抗辯本件係加害人高嘉鎂擅自騎用其名下所有之機車致生車禍，然因伊並未同
    意高嘉鎂使用其機車，故得依法主張免責，尚屬可信。上訴人執此主張被上訴人
    應給付其一百四十萬元及遲延利息云云，自屬無據，不應准許。原審就此部分為
    上訴人敗訴之判決，並無不合。上訴意旨指摘原判決不當，求予廢棄改判，為無
    理由，應予駁回。
據上論結，本件上訴為無理由，依民事訴訟法第四百四十九條第一項、第七十八條，
判決如主文。
中　　　華　　　民　　　國　　九十三　　年　　　三　　　月　　三十一　　日
                                    審判長法官　林  慶  煙
                                          法官　黃  永  祥
                                   　 　　法官  張  健  河
為正本係照原本作成。
本件不得上訴。
                                    法院書記官  陳  有  信
中　　　華　　　民　　　國　　九十三　　年　　　三　　　月　　三十一　　日
